臺灣雲林地方法院民事判決
109年度重訴字第91號
原      告  黃鑫昶  
訴訟代理人  蘇勝嘉律師
複  代理人  張瑋玲律師
被      告  黃三福  
            黃三和  
            黃森永  
            林玉偉  
            陳香芬  
兼  上一人
訴訟代理人  陳彥傑  
被      告  陳春蓉  


            林昭南  
            林松田  

            林松清  
            張林櫻茶  住○○市○○區○○路000巷0弄00號0                        樓
            林櫻園  

            李文章  
            李素珍  

            張雅筑  
            林黃春紅
            黃春菊  
            黃春敏  
            黃玉詩  
            林溪旺  
            林素卿  
            林素梅  
            林素香  
            林俊利  
            林亭秀  
上列當事人間請求拆屋還地事件，本院於民國111年4月18日言詞
辯論終結，判決如下：
    主      文
原告之訴及假執行之聲請均駁回。
訴訟費用由原告負擔。
    事實及理由
一、被告陳彥傑、陳香芬、林玉偉、陳春蓉、林昭南、林松田、
    林松清、張林櫻茶、林櫻園、李文章、李素珍、張雅筑、林
    黃春紅、黃春敏、林溪旺、林素卿、林素梅、林素香、林俊
    利、林亭秀經合法通知，未於言詞辯論期日到場，核無民事
    訴訟法第386條各款所列情形，爰依原告之聲請，由其一造
    辯論而為判決。
二、原告主張：原告與訴外人黃水江、黃裕鴻共有坐落雲林縣○○
    鄉○○段000號地號土地（重測前為203-7地號，下稱系爭土地
    ），詎被告之被繼承人黃羊未經系爭土地之共有人同意，而
    在其上興建如雲林縣斗六地政事務所民國109年11月24日複
    丈成果圖(下稱附圖)所示編號604⑷建物B、面積24.4平方公
    尺（下稱系爭B建物）；編號604⑻建物C、面積88.92平方公
    尺（下稱系爭C建物）；編號604⑹建物D、面積31.89平方公
    尺（下稱系爭D建物）；編號604⑼建物E、面積129.27平方公
    尺（下稱系爭E建物）；編號604⑺藍線水泥牆（下稱系爭水
    泥牆），及紅線紅磚牆（下稱系爭紅磚牆），並占用編號60
    4⑿空地A、面積364.98平方公尺（下稱系爭A空地）；編號60
    4⑵空地B、面積10.81平方公尺（下稱系爭B空地），顯係無
    權占有。嗣黃羊死亡，被告為其法定繼承人，依繼承之法律
    關係，系爭B、C、D、E建物，及系爭水泥牆、紅磚牆即為被
    告公同共有，爰依民法第767條第1項、第821條規定，請求
    被告拆除系爭系爭B、C、D、E建物，及系爭水泥牆、紅磚牆
    ，並將上開土地連同系爭A、B空地一併返還原告及共有人全
    體等語。並聲明：
　㈠被告應將坐落系爭土地上之系爭B、C、D、E建物，及系爭水
    泥牆、紅磚牆拆除，並將上開土地連同系爭A、B空地一併返
    還原告及共有人全體。
　㈡願供擔保請准宣告假執行。　　　　
三、被告方面：
　㈠被告陳春蓉、林昭南、林松田、林松清、張林櫻茶、林櫻園
    、李文章、李素珍、張雅筑、林黃春紅、黃春敏、林溪旺、
    林素卿、林素梅、林素香、林俊利、林亭秀未於言詞辯論期
    日到場，亦未提出書狀作何聲明或陳述。　　
　㈡被告陳彥傑、陳香芬、林玉偉未於最後言詞辯論期日到場，
    惟據其以前到埸陳稱：渠等之被繼承人黃羊距今已年代久遠
    ，被告陳彥傑等3人對本件拆屋還地事件並不清楚，且均想
    拋棄系爭土地上系爭B、C、D、E建物，及系爭水泥牆、紅磚
    牆之事實上處分權等語。　
　㈢被告黃三福、黃三和、黃森永則以：渠等之被繼承人黃羊於
    昭和8年3月23日與原告曾祖父黃烏力簽訂賃貸契約書，被告
    之被繼承人黃羊並在系爭土地上興建房屋居住使用，嗣黃羊
    死亡後，被告即繼承該賃貸契約法律關係，故被告並非無權
    占有系爭土地。另被告黃森永想要買系爭土地，希望原告能
    賣給伊等語，資為抗辯。並聲明：
　⒈原告之訴及假執行之聲請均駁回。
　⒉如受不利判決，願供擔保請准免為假執行。
　㈣被告黃春菊則以：伊要視原告賠償金額多寡再決定。昔日伊
    父親黃改曾與原告之母達成協議，原告之母同意伊父在系爭
    土地上興建房屋使用等語置辯。並聲明：
　⒈原告之訴及假執行之聲請均駁回。
　⒉如受不利判決，願供擔保請准免為假執行。　
　㈤被告黃玉詩則以：伊想要買系爭土地，故不同意拆屋還地等
    語置辯。並聲明：
　⒈原告之訴及假執行之聲請均駁回。
　⒉如受不利判決，願供擔保請准免為假執行。　　　
四、兩造不爭執之事實：
  ㈠日治時期台南州斗六郡莿桐庄麻園203番土地與台南廳斗六郡
    莿桐庄麻園202番土地合併、分割，復於原位置新編為203-1
    番土地。昭和13（即27年）年4月11日分割增加203-5、203-
    6、203-7地號土地，203-7地號土地於光復後分割增203-15
    、203-16、203-17地號土地（重測後分別為雲林縣○○鄉○○段
    000○000○000地號），而203-7地號土地經重測後則為系爭土
    地。203番土地於明治41年(民前4年)2月27日保存登記所有
    權人為黃烏力、黃竅嘴，黃竅嘴死亡後，而由黃昆山於大正
    2年(2年)10月7日以繼承原因辦理登記完畢，黃昆山再於大
    正2年10月7日以杜賣契字辦理移轉登記予黃烏力所有，黃烏
    力於昭和10年(24年)4月6日死亡，而由黃朝献以繼承原因於
    昭和14(28年)年5月4日辦理登記完畢，後黃朝献於昭和18年
    (32年)9月25日死亡，其中系爭土地由黃水江、黃一郎以繼
    承原因於昭和19(33年)年2月17日辦理登記完畢，嗣黃一郎
    於96年10月17日死亡，而由原告及黃裕鴻於97年7月11日辦
    理分割繼承登記完畢。
　㈡黃烏力為原告之曾祖父、黃朝献為原告之祖父、黃一郎為原
    告之父。
　㈢依新北市淡水地政事務所105年12月編訂臺灣光復前後各時期
    登記簿介紹與應用表8：日據登記簿常用用語對照解釋表所
    載，日據登記簿常用用語：保存登記、相續、地番、業主、
    贌耕字、敷地，對照解釋分別為：所有權第一次登記、繼承
    、地號、土地所有權人、土地借貸之證書、基地。
　㈣國史館臺灣文獻館-電子報內容民俗文物小常識，摘自《民俗
    文物辭彙類編》贌耕字是業主或墾戶招佃開墾或租賃之契字
    ，通稱為贌耕字，又稱墾批字、佃批。贌耕字為平埔土著業
    主或漢人墾戶給佃戶的契字。業主招請佃農前來拓墾荒地，
    雙方約定租佃生產交換關係（比如未成田以前，業主抽取15
    %，佃農保留其餘的85%）分配生產所得，等到田園成熟，業
    主開始抽收定額租粟。　
  ㈤系爭B、C、D、E建物，及系爭水泥牆、紅磚牆，暨系爭A、B
    空地占用系爭土地。
　㈥系爭B、C、E建物為黃羊所建；系爭D建物、系爭水泥牆為黃
    改所建；系爭A空地旁之系爭紅磚牆為黃好所建；系爭B空地
    旁之系爭紅磚牆為被告黃三福所建。系爭D建物為倉庫使用
    ，具輔助建物B、C、E之功能；系爭水泥牆、紅磚牆係輔助
    系爭B、C、D、E建物之防護功能，有功能上之從屬關係，均
    應屬從物，為系爭B、C、E建物所有權所擴及，而屬黃羊所
    有，嗣黃羊死亡，被告為其法定繼承人，而公同共有系爭B
    、C、D、E建物，及系爭水泥牆、紅磚牆之事實上處分權。
　㈦系爭土地上如附圖所示編號604⑾建物A、面積286.29平方公尺
    （下稱系爭A建物）；編號604⑸豬舍、面積28.95平方公尺（
    下稱系爭豬舍）；編號604⑽空地C、面積262.5平方公尺（下
    稱系爭C空地）；編號604⑶空地D、面積20.05平方公尺（下
    稱系爭D空地）為訴外人黃進財所興建及占有。訴外人黃信
    彰、黃修中係黃進財法定繼承人之一。　
五、本件兩造所爭執之處，應在於：
  ㈠被告公同共有系爭B、C、D、E建物，及系爭水泥牆、紅磚牆
    之事實上處分權，暨系爭A、B空地占用系爭土地有無正當權
    源？
  ㈡原告依民法第767條第1項、第821條規定，請求被告拆除系爭
    B、C、D、E建物，及系爭水泥牆、紅磚牆，並將上開土地連
    同系爭A、B空地一併返還原告及共有人全體，有無理由？
六、茲論述如下：　
　㈠按所有人對於無權占有或侵奪其所有物者，得請求返還之。
    各共有人對於第三人，得就共有物之全部為本於所有權之請
    求，民法第767條前段、第821 條前段定有明文。又以無權
    占有為原因，請求返還所有物之訴，占有人對於所有權人就
    其物有所有權存在之事實無爭執，而僅以有權占有為抗辯者
    ，占有人應就其取得占有，係有正當權源之事實舉證證明之
    。
　㈡經查，系爭土地現為黃水江、黃裕鴻與原告共有之事實，為
    被告所不爭執，惟抗辯其等非無權占有，而以前詞置辯，則
    依前開說明，被告自應就其占有系爭土地係有正當權源之事
    實，負舉證之責任。經查：
　⒈被告辯稱其等被繼承人黃羊於昭和8年(22年)3月23日與原告
    之被繼承人黃烏力訂定系爭土地之不定期限租賃契約，黃羊
    遂於系爭土地上興建系爭B、C、E建物，嗣系爭D建物、系爭
    水泥牆為黃改所建；系爭A空地旁之系爭紅磚牆為黃好所建
    ；系爭B空地旁之系爭紅磚牆為被告黃三福所建，系爭D建物
    ，及系爭水泥牆、紅磚牆，均為系爭B、C、E建物所有權所
    擴及，而屬黃羊所有，嗣黃羊死亡，被告為其法定繼承人，
    而公同共有系爭B、C、D、E建物，及系爭水泥牆、紅磚牆之
    事實上處分權，並繼承上開不定期限租賃契約，是被告公同
    共有系爭B、C、D、E建物，及系爭水泥牆、紅磚牆之事實上
    處分權，及占有系爭A、B空地，自屬有權占有系爭土地等語
    ，業據其提出契約書為證，原告雖否認該契約書之真正，然
    經本院於109年12月28日審理時當庭分別勘驗被告所提出之
    契約書原本，及黃信彰、黃修中所提出之敷地贌耕契約書原
    本，勘驗結果分別為：「…，該契約書原本之紙質已呈泛黃
    之顏色，其上有部分斑點，折頁處部分則有破損之情況，邊
    緣之右側有呈現破損之情況，其上所載之文字大致清晰，而
    印文珠色則已淡化，其上並貼有倒反日本政府三錢印紙收入
    票戳貼於其上，依目視所見該契約原本顯係久放之文件，而
    非臨訟所製造之文件。」、「…，該契約書原本之紙質均已
    呈現脆化及泛灰之顏色，其上所載之文字均已透視至背面，
    該契約書之味道有樟腦及櫥櫃霉味，其上所載之文字大致清
    晰，而印文珠色則已淡化，其上並有日本政府五錢印紙收入
    票戳貼於其上，該契約之邊緣部分，則有部分破損之情況，
    依目視所見該契約原本顯係久放之文件，而非臨訟所製造之
    文件。」，有該日言詞辯論筆錄附卷可考，復為兩造所不爭
    執，自堪認契約書原本、敷地贌耕契約書原本，並非被告及
    黃信彰、黃修中臨訟所製造之文件，而係久放之文件，該契
    約書、敷地贌耕契約書之形式為真正。
  ⒉復依契約書、敷地贌耕契約書分別記載：「契約書 今般黃羊
    向黃烏力賃借左記土地雙方訂有契約事項列如左：賃貸借
    目的地斗六郡莿桐庄麻園二０三番地建物敷地壹分陸厘也 
    賃借料壹個年金貳拾貳四拾錢也照納地租二期支拂每年完納
    不拖延 賃借年限自昭和八年(即22年)三月二十三日起不拘
    年限 右係雙方喜悅各無反悔口恐無憑特立契約書壹貳通各
    執壹通為証 昭和八年三月二十三日 斗六郡莿桐庄樹子腳一
    四０番地  賃貸人 黃烏力（下蓋黃烏力章） 斗六郡莿桐庄
    樹子腳一四二番地　賃借人　黃羊（下蓋黃羊章）」、「敷
    地贌耕契約書 今般業主黃朝献稱為甲小作者黃進財稱為乙
    其贌耕契約條件契約於左 甲方所有地斗六郡莿桐庄麻園二
    ０三番地—七面積為四分外內一部分約八厘八毛西至保甲道排
    水溝東至畑黃羊敷地齊為界南至黃羊敷地北至保甲道路為界
     贌耕期 不拘年限之事 贌耕料 每個年拾七圓也 贌耕料
    納付期 每年一月及七月完繳之…… 右款之條件各無反悔照契
    約書履行左樣契約書二通各執一通為証 昭和十八（即32年
    ）年八月二日 斗六郡莿桐庄樹子腳一四０番地 甲 黃朝献（
    下蓋黃朝献章） 左     二四二 　乙 黃進財（下蓋黃進財
    章)  代書人林宗賢（下接林宗賢章）」。則依上開記載可
    見，黃烏力將其所有上開203番地其中1分6厘(即1,551.87平
    方公尺，見卷附雲林縣斗六地政事務所110年6月21日斗地一
    字第1100005086號函)部分之土地，自22年3月25日起不定期
    限租賃予黃羊，及黃朝献將其所有203之7番地其中8厘8毛(
    即853.53平方公尺，見上開地政函)部分之土地，自32年8月
    2日起不定期限租賃予黃進財，而黃進財上開所租賃之位置
    為西至保甲道排水溝，東至畑黃羊敷地齊為界，南至黃羊敷
    地，北至保甲道路為界，是黃進財租賃所在地之東至及南至
    乃為黃羊租賃所在地，且黃羊及黃進財所租賃位置乃相毗鄰
    。
　⒊又依證人鄭忠禎到庭證述稱：在一百多年前因為濁水溪氾濫
    造成我們祖先在濁水溪附近的土地無法居住，於是原告的祖
    父好心說要將他的土地提供給我們的祖先去居住使用，於是
    我們村莊就集體搬到現在的饒平村來居住使用，其中黃羊也
    在內，這是我從祖父等輩處聽來的，但我不清楚黃羊、黃進
    財等人為什麼可以用這筆土地，也不知道黃羊、黃進財從日
    據時代迄今有無搬遷過等語，而證人鄭忠禎與兩造並無利害
    關係，應無虛偽證言之動機，自無甘冒觸犯偽證罪嫌之必要
    ，且其業已依法具結，所述亦核與卷附契約書、敷地贌耕契
    約書所載地號相符，自堪信為真實。雖證人鄭忠禎係從祖父
    輩等人處聽聞現今村莊集體搬遷至饒平村居住之緣由，且不
    清楚黃羊、黃進財占有原因為何，然從證人鄭忠禎所證述其
    係自祖父等輩處聽聞原告祖父等輩同意提供其等所有之土地
    ，以供包括黃羊等人在內之村人居住使用，並稽之上開契約
    書、敷地贌耕契約書所記載內容，與參酌黃羊所有系爭B、C
    、D、E建物，及系爭水泥牆、紅磚牆，暨占用系爭A、B空地
    之所在位置大致係位於黃進財所有系爭A建物、系爭豬舍，
    及占用系爭C、D空地之所在位置之東南側，且該2人上開占
    用系爭土地之所在位置係相毗鄰等情相互以觀，自堪認契約
    書、敷地贌耕契約書之實質內容為真正，原告空言否認該契
    約書、敷地贌耕契約書形式及實質之真正，顯不足採信。
　⒋再綜合兩造均不爭執上開203番地、203之7番地之土地沿革為
    上開兩造不爭執第㈠項之事實，且有雲林縣斗六地政事務所1
    11年1月4日斗地一字第1100010543號函所檢送坐落雲林縣○○
    鄉○○段00000○00000地號及同段202、202-1~-2地號日據土地
    謄本及光復後、電子前相關謄本、地籍圖附卷可考，復稽之
    卷附契約書、敷地贌耕契約書其上所載地號，及審酌黃羊、
    黃進財上開占有情況，與證人鄭忠禎上開所證等各情以觀，
    可認黃羊及黃進財分別向黃烏力、黃朝献所租賃位置乃為系
    爭土地上其等上開所興建及占用空地所在之位置。是被告辯
    稱其等被繼承人黃羊所有系爭B、C、D、E建物，及系爭水泥
    牆、紅磚牆，暨占用系爭A、B空地，而占有使用系爭土地之
    原因，係基於黃羊與原告之被繼承人黃烏力所訂定昭和8年(
    即22年)3月23日契約書等語，即屬有據，堪予憑採。
　㈢至原告固主張依照地政回覆函文，可知被告所提契約的土地
    ，經過合併又多次分割，不足以證明契約租賃的範圍與現在
    占用的範圍相符，故被告是無權占有等語，然黃羊所有系爭
    B、C、D、E建物，及系爭水泥牆、紅磚牆，暨占用系爭A、B
    空地之所在位置自始均在該處，且原告之被繼承人黃烏力、
    黃朝献就黃羊及其法定繼承人占有使用該等位置之所在地自
    始均予以沈默（容認），併參酌上開所述各情，足認被告所
    辯黃羊向黃鳥力所租賃之範圍即係上開建物及空地占用之範
    圍等語，已盡舉證之責。苟原告仍主張被告所占用位置與卷
    附契約書所載租賃之範圍不符，自應由原告負反證之舉證責
    任以實其說，然原告迄至本件言詞終結前猶無法舉證上開主
    張之情節為真實，是原告此部分之主張，即乏所據，要難憑
    採。
　㈣另原告雖再主張贌耕意義在於生產利潤之分享，而非允許在
    基地上興建任何建物，故縱認敷地贌耕契約書屬實，至多也
    只能證明黃烏力與黃羊間就系爭土地之生產利潤予以分享而
    已，是黃羊興建系爭地上物為無正當權源等語。然黃羊與黃
    烏力所簽訂之契約，乃為不定期限租賃契約書，而非敷地贌
    耕契約書，此觀之被告所提出之契約，其上所記載文字為「
    契約書」，而非「敷地贌耕契約書」自明。甚且，綜觀該契
    約書其上所載內容，亦別無記載黃烏力係將系爭土地其中1
    分6厘(即1,551.87平方公尺）部分之生產利潤分享予黃羊等
    文義，是原告上開主張要乏所據，尚難憑採。
  ㈤綜上所述，黃羊與原告之被繼承人黃烏力訂定昭和8年(即22
    年)3月23日契約書，彼等約定黃烏力所有203番地其中1分6
    厘(即1,551.87平方公尺）部分之土地，自22年3月25日起不
    定期限租賃予黃羊，黃羊遂於系爭土地上興建系爭B、C、E
    建物，嗣黃改興建系爭D建物、系爭水泥牆、黃好興建系爭A
    空地旁之系爭紅磚牆、被告黃三福興建系爭B空地旁之系爭
    紅磚牆，該等地上物為系爭B、C、E建物所有權所擴及，而
    屬黃羊所有，並占用系爭A、B空地。黃羊死亡後，被告為其
    法定繼承人，基於繼承關係而公同共有系爭B、C、D、E建物
    ，及系爭水泥牆、紅磚牆之事實上處分權，並繼承黃羊與黃
    烏力於昭和8年(即22年)3月23日所簽訂契約書之權利義務關
    係，而原告雖為系爭土地共有人之一，惟其同時亦係已故黃
    烏力之繼承人，基於繼承關係自應受此契約書之權利義務關
    係之拘束，則被告占有使用系爭土地，即非無權占有。
七、從而，原告本於民法第767條第1項、第821條規定，請求被
    告拆除系爭B、C、D、E建物，及系爭水泥牆、紅磚牆，並將
    上開土地連同系爭A、B空地一併返還原告及共有人全體，為
    無理由，應予駁回。其假執行之聲請亦失所附麗，應併予駁
    回。
八、本件事證已臻明確，兩造其餘攻擊、防禦方法及所提出之證
    據，均與判決結果不生影響，爰不一一論述，併此敘明。
九、訴訟費用負擔之依據：依民事訴訟法第78條。 
中　　華　　民　　國　　111 　年　　4 　　月　　29　　日
                  民事第二庭    法  官  陳秋如
以上正本係照原本作成。
如對本判決上訴，須於判決送達後20日內向本院提出上訴狀（需
附繕本）。如委任律師提起上訴者，應一併繳納上訴審裁判費。
中　　華　　民　　國　　111 　年　　4 　　月　　29　　日
                                書記官　廖錦棟